【裁判字號】    89,自,6
【裁判日期】    891031
【裁判案由】    瀆職
【裁判全文】
臺灣澎湖地方法院刑事判決                              八十九年度自字第六號
    自  訴  人  甲○○
    被      告  乙○○
右列被告因瀆職等案件，經自訴人提起自訴，本院判決如左：
    主  文
乙○○無罪。
    理  由
一、自訴意旨略稱：被告乙○○為台灣澎湖監獄管理員，自訴人甲○○為該監受刑人
    ，被告於民國八十九年四月初起，故意加重自訴人工作量，且自訴人於同月十八
    日下午二時許，在該監作業當中有事與作業導師案外人王松茂交談，被告因與王
    松茂之私人恩怨，竟於同月十九日（自訴狀誤載為同月九日）、同年五月十一日
    先後無端開處自訴人違規處罰罰單各一張，使自訴人刑期延長三月，因認被告涉
    有刑法第一百二十六條第一項之凌虐人犯罪嫌。又自訴人於同年五月十二日前往
    隔離保護區前，遭被告檢查攜帶物品，其中自訴人身上之書信為被告搜出後，即
    遭被告侵占入己，未歸還自訴人，因認被告另涉有刑法第三百三十五條之侵占罪
    嫌云云。
二、訊據被告堅決否認有凌虐人犯、侵占犯行，辯稱：自訴人之工作量較其他在監人
    犯並無加重，且被告對自訴人前後開立二次生活考核單，均因自訴人違反監所管
    理規定所致，絕無因私人恩怨無端懲處自訴人之情形，又被告於八十九年五月十
    二日並未由自訴人身上搜得書信等物品，自無侵占事實等語。
三、按犯罪事實應依證據認定之，無證據不得推定其犯罪事實，刑事訴訟法第一百五
    十四條定有明文，且認定犯罪事實，應憑證據，如未能發現相當證據，或證據不
    足以證明，不能以擬制或推定方法為裁判基礎，最高法院四十年台上字第八六號
    判例可資參照。經查：
（一）自訴人認為遭到被告凌虐一節，無非以被告加重其工作量，且對其二次填具生
      活考核單予以處分，為主要論據。其中自訴人指被告加重其工作量一節，非惟
      被告否認其事，且證人即分配工作材料之受刑人林傳智、證人即自訴人同舍房
      之受刑人吳義水、劉春雄等人，均一致證稱：不曾見聞被告凌虐自訴人或加重
      自訴人工作量等語，甚有證人證述自訴人因年齡關係，所分配之工作量已較一
      般受刑人為少，自訴人無法完成工作，係肇因於自己工作態度等語，顯見自訴
      人所指工作量遭加重一節，洵無可採。又自訴人認被告二次無端填載生活考核
      單處分自訴人一節，經核卷附二張生活考核單皆明確記載自訴人違規事項，且
      經被告開立後由多位管理人員核章，堪認其上所記載之自訴人違規事項當非虛
      妄；況自訴人亦自承其於工廠工作當中，曾就無關作業事項與作業導師王松茂
      有所商談等語，可見自訴人之行為已造成監所管理上問題，而有違監所管理規
      定；再自訴人於接受生活考核單後，未循內部申訴管道表明不服，卻於事後逕
      行興訟指摘考核單有不實記載，殊違常情。因此，自訴人所指遭被告加重工作
      量，無故處分等節，尚無其他證據可資佐證，洵屬無稽。此外，刑法第一百二
      十六條第一項所稱之凌虐，係指違背人道，損害被害人身體或人格之虐待行為
      而言，倘管獄員為維持獄所秩序而有必要之管束行為，並未超越法定懲罰之範
      圍，便與凌虐人犯罪構成要件不合，此觀之最高法院二十九年上字第三一號判
      例即明，本件縱認自訴人有遭到加重工作量，無端以生活考核單處分之情形，
      於自訴人未因工作無法完成或經生活考核而進一步受到身體、人格上之侵害，
      致遭有違人道之對待以前，揆諸前述判例意旨，仍與法律所定凌虐之程度有距
      ，自難對被告以該條規定相繩，是自訴人聲請訊問證人王茂松以證明遭凌虐之
      事實，本此意旨，即無必要，附此敘明。
（二）又按刑法第三百三十五條第一項所定之侵占罪名，係意圖為自己或他人不法所
      有，將自己持有他人之物，以變易持有為所有之意思，將之侵占取得為要件。
      本件自訴人於八十九年九月十五日本院至台灣澎湖監獄訊問時陳稱：本件遭被
      告侵占之書信，係辦理銀行存摺之用而與律師往來之委託書及信紙云云，嗣於
      本院八十九年十月十三日審理時，改口稱係與被告有利害關係之文書云云，非
      僅前後所言不一，而堪存疑；且既屬他人所作無甚財產價值之文書，顯可重複
      再作，被告縱然將之侵占亦無利益可圖，衡情尚難想像被告有上開罪名所指之
      不法所有意圖；又依據證人即該監管理員林傳智所述，在自訴人所指之侵占時
      地，並未注意到自訴人有書信遭被告搜出等語，是上開侵占罪要件所稱「他人
      之物」存在與否，亦值斟酌；再者，被告曾否持有或取得自訴人所指之書信，
      除自訴人指述外，並無其他證據可資佐證，而自訴人既然對於被告之管理有所
      不滿，即有誤會或攀指被告之可能，是單憑自訴人有瑕疵之指述，即對被告以
      侵占罪名相繩，殊難謂妥。
（三）縱上所述，自訴人有誤會或攀指被告之動機，且其陳述又有瑕疵可指，復無證
      據足資佐證自訴人所言，即難據其指述率為不利被告之認定。此外，又查無其
      他積極證據足認被告有凌虐人犯、侵占犯行，屬不能證明被告犯罪，應為無罪
      判決之諭知。
四、自訴人另聲請對自己及被告測謊，以證明被告確有侵占其書信之事實。然查，對
    自訴人測謊，僅能佐證自訴人主觀上是否認為自己當時持有該批書信一節，就自
    訴人事實上是否持有、被告有無將之侵占等客觀事實，則無從據此有所證明。又
    對被告測謊，雖可佐證被告主觀上認為自己有無侵占之事實，但被告主觀上認知
    與客觀發生事實間，是否相符而無各種法律上錯誤之情形，亦非透過測謊所能得
    悉。再者，測謊之原理係經由紀錄受測者呼吸、脈搏、膚電反應等，以了解受測
    者之情緒波動情形，其間施測者所提問題與待證事實之關聯性、受測者對於所提
    問題理解之正確性、受測者是否針對所提問題回答、施測者及受測者本身身心狀
    態及對測謊之認知、甚而當時之光線、溫度、溼度、外在環境等，均足以影響測
    謊之可信度，故本院斟酌測謊之證據價值，認不足以此推翻上開認定。加之本件
    被告指述遭侵占物品應屬可重複製作之文書，其財產上、非財產上價值均低，縱
    有受害，其法益亦少；而測謊係透過對人身外部之拘束，直接干涉人民內心之表
    見自由，對基本人權有相當之限制，二者相較，是否有不計代價究明自訴人及被
    告主觀認知之必要，亦值斟酌。從而，本院審認上情，認自訴人聲請測謊，尚無
    理由，故不予調查此部份證據，併此指明。
據上論斷，應依刑事訴訟法第三百四十三條、第三百零一條第一項，判決如主文。
中      華      民      國    八十九    年      十      月    三十一    日
                              臺 灣 澎 湖 地 方 法 院 刑 事 庭
                                    法    官  陳     介     安
右正本證明與原本無異。
如不服本判決，應於判決送達後十日內，向本院提出上訴狀（須附繕本）。
中      華      民      國    八十九    年     十一     月      二      日
                                    書 記 官  林     德     盛


司法院資訊處製作；財團法人民間司法改革基金會備份。
